臺灣臺中地方法院民事判決　　94年度簡上字第72號
上　訴　人　丙○○○○○○○
訴訟代理人　陳益軒律師
複　代理人　黃柏霖律師
被　上訴人　裕融企業股份有限公司
法定代理人　丁○○
訴訟代理人　甲○○
　　　　　　許桂挺律師
上列當事人間請求損害賠償事件，上訴人對於中華民國93年12月
24日本院臺中簡易庭93年度中簡字第2870號第一審判決提起上訴
，本院於中華民國94年7月15日言詞辯論終結，判決如下：
    主    文
上訴駁回。
第二審訴訟費用由上訴人負擔。
    事實及理由
一、本件上訴人起訴主張：訴外人乙○○於民國（下同）93年5
    月16日持其所有車牌號碼2J-3967號自小客車向上訴人質當
    新台幣（下同）30,000元；嗣又以同一輛車於同年5月29日
    質當60,000元、同年5月30日質當70,000元、同年6月6日質
    當60,000元、100,000元，合計質當金額320,000元，而約定
    當期3個月，詎被上訴人未徵得上訴人同意即擅自於前開車
    輛質當期間之93年8月12日將該車遷移占有，並於93年9月2
    日實施動產抵押拍賣得款266,800元，侵害上訴人之質當權
    利（即營業質權）。爰本於侵權行為之法律關係，請求被上
    訴人賠償損失266,800元，及自本件起訴狀繕本送達翌日起
    至清償日止，按年息百分之五計算之利息等語（原審判決被
    上訴人應給付上訴人30,000元及自93年9月25日起至清償日
    止，按年息百分之五計算之利息，此部分未經被上訴人上訴
    而確定）。上訴人就原審敗訴部分提起本件上訴。並補稱：
    當舖或其他以受質為營業者之質權即營業質權，依民法物權
    編施行法第14條規定，無民法質權規定之適用。惟當舖既占
    有當戶為擔保債務之履行而移交之物品，於債務未受清償前
    得留置該物品，屆期當戶不取贖，當舖即取得該物品之所有
    權資以抵償。原判決既認為上訴人係善意、合法取得系爭自
    小客車之營業質權，則依當舖業法第21條規定，該質當物即
    歸屬當舖。然被上訴人逕行追跡占有系爭車輛，侵害上訴人
    之占有及營業質權，是上訴人依民法第184條、第962條、第
    95 3條規定，請求被上訴人賠償系爭車輛拍賣後所得之利益
    ，原判決遽以上訴人嗣增加收當時疏未查詢有無登記動產擔
    保而逕行受理，即屬與有過失，將上訴人請求超過30,000元
    部分悉數駁回，認事用法誠屬有誤。爰聲明：(一)原判決不利
    於上訴人部分廢棄。(二)前開廢棄部分，被上訴人應再給付上
    訴人236,800元及自93年9月25日起至清償日止，按年息百分
    之五計算之利息。
二、被上訴人則以：訴外人乙○○因向被上訴人借款而於93年5
    月14日將上開自小客車設定動產抵押權予被上訴人，並於同
    年月18日辦理動產抵押登記，詎訴外人乙○○未依約清償借
    款，被上訴人尋獲上開自小客車，為實施動產抵押權，乃將
    該車遷移占有並拍賣，並無侵害上訴人之權利，且上訴人之
    營業質權係以占有質物為前提，而該自小客車為被上訴人尋
    獲之際，並非在上訴人實際保管占有下，又其既於93年8月
    12 日經被上訴人遷移占有系爭自小客車，則上訴人已喪失
    占有，自無從主張營業質權及其後發生之所有權等語置辯。
    並聲明：駁回上訴。
三、兩造不爭之事項：
  (一)訴外人乙○○於93年5月16日以車牌號碼2Ｊ-3967號自小客
    車向上訴人質當30,000元。當期是3個月，首次滿當期日為
    93年8月16日。
  (二)訴外人乙○○將系爭車輛於93年5月18日完成設定動產擔保
    抵押權登記予被上訴人。
  (三)被上訴人於93年8月12日未徵得上訴人同意將系爭車輛移轉
    占有，上訴人於同年8月18日函請被上訴人返還系爭車輛。
  (四)被上訴人於93年9月2日對系爭車輛實施動產抵押權並實行拍
    賣，得款266,800元。
四、本件兩造爭執事項：
  (一)被上訴人於93年8月12日取回系爭車輛，上訴人對系爭車輛
    之營業質權是否即消滅？即上訴人究有無占有系爭車輛？
  (二)上訴人於被上訴人實施動產抵押權並實行拍賣（即93年9月
    2日）前，上訴人是否已取得系爭車輛所有權？
  (三)被上訴人實施動產抵押權並實行拍賣系爭車輛，有無侵害上
    訴人對系爭車輛的所有權？如有侵害，究可請求賠償金額是
    多少？
五、茲就兩造爭執事項分述如下：
  (一)按營業質權為動產質權之一種，其設定除質權人須經主管機
    關許可以受質為營業者外，餘與動產質權同，而動產質權以
    占有債務人或第三人之動產為其成立與存續要件，故質權人
    須占有質物；惟質物之占有不以現實之移轉占有為限，以簡
    易交付（民法第761條第1項但書）或指示交付（民法第761
    條第3項）之方式為之，自無不可。又對於物有事實上管領
    力者，為占有人，民法第940條定有明文。一般而言，對於
    物已有確定與繼續之支配關係，或者已立於得排除他人干涉
    之狀態者，均可謂對於物已有事實上之管領力。本件被上訴
    人雖稱系爭車輛係在台中縣太平市○○路411號前尋獲，而
    上訴人則住在同路419號，且93年8月12日其將該車遷移占有
    後，上訴人即已喪失對該車之事實管領力，即喪失營業質權
    云云。惟查，質權人為質物之占有人，於其占有受侵奪或其
    他妨害時，無論其妨害係來自出質人或其他第三人，應可行
    使占有人之物上請求權（民法第962條），以排除其妨害。
    又民法第898條規定，質權人喪失其質物之占有，不能請求
    返還者，其動產質權消滅。顯見質權人之占有受妨害時，可
    行使占有之物上請求權，且於其請求權罹於時效前行使，即
    無質權消滅之問題。本件上訴人於93年8月18日已函知被上
    訴人行使上述占有之物上請求權，且被上訴人尋獲該車處所
    固非上訴人之住處，惟在同一條街上僅相隔門牌號碼數號，
    而上訴人仍持有系爭車輛之行車執照、車牌及當票，尚難謂
    上訴人於客觀上已喪失對該質物之事實上管領力，是系爭車
    輛於93年8月12日雖由被上訴人遷移占有，上訴人既已行使
    占有之物上請求權，則其對該車之營業質權並未消滅，被上
    訴人前開辯解，自難採信。
  (二)按因故意或過失，不法侵害他人之權利者，負損害賠償責。
    故意以背於善良風俗之方法，加損害於他人者亦同。違反保
    護他人之法律，致生損害於他人者，負賠償責任。民法第18
    4條第1項、第2項前段定有明文。故侵權行為，行為人除須
    有故意過失等主觀不法外，尚須具有不法侵害他人權利或違
    背善良風俗、保護他人法律之事實，方足以當之。查本件系
    爭車輛已於93年5月16日以30,000元質當予上訴人，並在其
    占有中，被上訴人竟於93年8月12日未徵得上訴人同意而將
    系爭車輛移轉占有，且上訴人已函請被上訴人返還系爭車輛
    。是被上訴人當時所侵害者為上訴人之營業質權，雖被上訴
    人辯稱其對系爭車輛享有動產抵押權云云，惟因其動產抵押
    權登記在後，且非經登記，不得對抗善意第三人，兩造對於
    上訴人就此係善意第三人等情，並不爭執，故其未經上訴人
    同意而遷移占有系爭車輛，自屬侵害順位在前之營業質權，
    而該營業質權所擔保之債權即為30,000元。又損害之發生為
    侵權行為責任成立之要件，損害之發生若已確定，則加害人
    之賠償責任即可確定其範圍。本件被上訴人所為之侵權行為
    僅係遷移系爭車輛之占有，至於其後實行拍賣行為，僅係實
    施其所享有之動產抵押權，而非侵權行為，是上訴人主張此
    為侵權行為，容有誤會，不足採信。另同一物之所有權及其
    他物權，歸屬一人者，其他物權因混同而消滅。但其他物權
    之存續，於所有人或第三人有法律上之利益者，不在此限。
    民法762條定有明文。上訴人固主張系爭車輛於流當日後其
    已取得所有權云云，惟依上開法文規定，其所有權亦包含營
    業質權在內，況且被上訴人並無再為任何侵權行為，上訴人
    遽以被上訴人實行拍賣係侵害其所有權云云，尚乏依據，自
    難採信。
  (三)又營業質權固非民法上動產質權，惟當舖業者既占有持當戶
    為擔保債務之履行而移交之物品，於債務未受清償前得留置
    該物品，屆期當戶不取贖，當舖業者即取得該物品之所有權
    資以抵償，是營業質權自屬具擔保物權性質之特殊質權，以
    質物之占有為其權利存在之要件，要屬無疑。而出質人於向
    當舖業者為出質並將該動產交由營業質權人占有後，因其並
    未喪失所有權，故對於質物之法律上處分權自仍保有之，即
    其可就質物為其他處分（如設定動產抵押權等），至於此時
    後設定之動產抵押權與先設定之動產營業質權之關係如何？
    法未設明文，惟參照民法第866條及第867條之規定（同屬擔
    保物權性質之不動產抵押權），此時應有該規定之類推適用
    ，即後設定之動產抵押權，雖仍可發生其應有之效力，但不
    影響先前所設定營業質權。查本件訴外人乙○○因向被上訴
    人借款而於93年5月14日將上開自小客車設定動產抵押權予
    被上訴人，惟於同年月18日始辦理動產抵押登記，但在此之
    前於93年5月16日訴外人乙○○持其所有上開自小客車向上
    訴人質當30,000元等情，為兩造所不爭執，而堪信為真實。
    按動產擔保交易，應以書面訂立契約，非經登記，不得對抗
    善意第三人，動產擔保交易法第5條定有明文。是被上訴人
    對於系爭車輛之動產抵押權，既係於上訴人取得擔保借款30
    ,000 元借款債權之營業質權之後，則系爭車輛拍賣後，自
    應由順位在先之營業質權優先受償，被上訴人擅自將上訴人
    所保管並享有營業質權之系爭車輛遷移占有並實行拍賣，自
    屬侵害上訴人對系爭車輛之營業質權。
  (四)本件被上訴人所為之侵權行為僅係侵害上訴人對系爭車輛之
    營業質權，已如前述，而該營業質權於持當人清償取贖前所
    受侵害之範圍即為其所擔保之債權額，縱認上訴人認其後已
    取得所謂系爭車輛之所有權，惟被上訴人並無再為侵害所有
    權之行為，是上訴人主張被上訴人實行拍賣系爭車輛係侵害
    其對系爭車輛之所有權云云，顯屬誤會，不足採信。
六、綜上所述，上訴人基於侵權行為之法律關係請求被上訴人給
    付30,000元及自93年9月25日起至清償日止，按年息百分之
    五計算之利息，於法有據，應予准許，逾此範圍之請求，於
    法不合，應予駁回。原審駁回上訴人不應准許部份，理由雖
    未盡相同，結論則無二致，原判決仍應予以維持，上訴意旨
    指摘原判決不當，求予廢棄，為無理由。
七、本件事證已臻明確，兩造其餘攻擊、防禦方法及所為之立證
    ，與判決之結果不生影響，爰毋庸再逐一予以論究，併予敘
    明。
八、據上論結，本件上訴為無理由，依民事訴訟法第436條之1第
    3項、第449條第2項、第78條，判決如主文。
中　　華　　民　　國　　94　　年　　8 　　月　　5 　　日
                  民事第四庭    審判長法  官　洪碧雀
                                      法  官　曹宗鼎
                                      法  官　夏一
以上正本證明與原本無異。
本判決不得上訴。
中　　華　　民　　國　　94　　年　　8 　　月　　5 　　日
                                      書記官
